【裁判字號】    88,易,2653
【裁判日期】    890920
【裁判案由】    詐欺等
【裁判全文】
臺灣板橋地方法院刑事判決                        八十八年度易字第二六五三號
    公  訴  人  臺灣板橋地方法院檢察署檢察官
    被      告  甲○○
    被      告  丙○○
    被      告  乙○○
右列被告因詐欺等案件，經檢察官提起公訴（八十七年度偵字第二四○八三號、八十
八年度偵字第一八七七號)，本院判決如左：
    主      文
丙○○共同以意圖為自己不法之所有，以詐術使人將本人之物交付為常業，處有期徒
刑壹年拾月，緩刑肆年。
乙○○共同以意圖為自己不法之所有，以詐術使人將本人之物交付為常業，處有期徒
刑壹年伍月，緩刑肆年。
甲○○無罪。
    事      實
一、丙○○本具有合法之牙醫師執照，惟因其醫師執照已另於臺北縣三重市申請設立
    「集美牙醫診所」在案，嗣因擬於臺北縣新莊市○○路五三五號開設牙醫診所，
    竟於民國（下同）八十五年三月間，由甲○○將醫師執照借予丙○○而以該執照
    在前址設立「幸福牙醫診所」，由甲○○具名擔任「幸福牙醫診所」之負責醫師
    ，並於同年五月七日與中央健康保險局訂立「全民健康保險特約醫事服務機構合
    約」，成為全民健康保險特約診所。至於執行醫療業務、僱請醫師、請領醫療費
    用、管理診所事務之管理均由丙○○實際負責，丙○○並向中央健康保險局報備
    為支援醫師（甲○○部分不構成犯罪，詳如後述）。而丙○○於「幸福牙醫診所
    」開業之後，明知乙○○未取得合法醫師資格，竟自八十五年間起至八十七年九
    月二十三日止（其間於八十六年下半年乙○○因發生車禍休養而未至該診所看診
    ），僱用與其具有未取得合法醫師資格，擅自執行醫療業務之共同犯意聯絡之乙○○於該診所為病患楊含笑、周志隆、林明潔、黃昭雄、林梅蘭、邱雪娟、黃秀
    珠、邱曾陸妹等人從事診療、處方、用藥等醫療行為，而擅自執行醫療業務，並
    共同意圖為自己不法之所有及概括之業務上登載不實之犯意聯絡，由丙○○多次
    將實際上由乙○○看診之病人，在業務上所製作用以向中央健康保險局申請醫療
    費用之「中央健康保險局特約醫事服務機構門診處方及治療明細」等資料上虛偽
    記載診治醫師為甲○○，藉此方式而施用詐術，使中央健康保險局陷於錯誤，誤
    認由乙○○看診之病人確係由具有醫師資格之所為，將該部分請領之醫療費用如
    數給付予「幸福牙醫診所」（實際由丙○○取得），乙○○並自其中抽取四成至
    四成半之金額（詐領費用詳如後述），而生損害於中央健康保險局（全體被保險
    人），並以之為常業。嗣於八十七年九月二十三日十九時許，經中央健康保險局
    派員前往上址查獲乙○○正於該診所內看診而查悉上情。
二、案經中央健康保險局及臺北縣政府移送臺灣板橋地方法院檢察署檢察官偵查起訴
    。
    理      由
壹、有罪部分：
一、訊據被告乙○○就其並未取得合法醫師資格，卻於上開時、地為病患楊含笑、周
    志隆、林明潔、黃昭雄、林梅蘭、邱雪娟、黃秀珠、邱曾陸妹等人從事診療、處
    方、用藥等醫療行為，而擅自執行醫療業務，並由被告丙○○將實際上由伊看診
    之病人，在業務上所製作之向中央健康保險局申請醫療費用之「中央健康保險局
    特約醫事服務機構門診處方及治療明細」等資料上虛偽記載診治醫師為甲○○，
    而向中央健康保險局請領醫療費用等情坦承不諱；另被告丙○○坦承於前揭時地
    僱用被告乙○○為病患楊含笑、周志隆、林明潔、黃昭雄、林梅蘭、邱雪娟、黃
    秀珠、邱曾陸妹等人從事診療、處方、用藥等醫療行為，並由伊將實際上由被告
    乙○○看診之病人，在業務上所製作之向中央健康保險局申請醫療費用之「中央
    健康保險局特約醫事服務機構門診處方及治療明細」等資料上記載診治醫師為甲○○，而向中央健康保險局請領醫療費用等情，惟否認有犯罪行為，辯稱：因被
    告乙○○僅屬兼差性質，且醫術良好，故伊不知被告乙○○係無醫師資格之人云
    云；另其選任辯護人尚為被告丙○○辯護稱：被告丙○○縱有違反「全民健康保
    險特約醫事服務機構合約」，僅屬民事上違約，並不構成刑事不法云云。
二、經查：
（一）被告乙○○確曾自八十五年間起至八十七年九月二十三日止受僱於被告丙○○
      於「幸福牙醫診所」為病患執行醫療業務，業據被告乙○○、丙○○所供承已
      如前述，並經證人即病患楊含笑、周志隆、林明潔、黃秀珠於偵查中之證述歷
      歷，復有楊含笑、周志隆、林明潔、黃昭雄、林梅蘭、邱雪娟、黃秀珠、邱曾
      陸妹之中央健康保險局業務訪查訪問紀錄、病歷表、門診醫療費用審查報表（
      就診次數條件分類報表）影本在卷可稽，此情堪信屬實。
（二）雖被告丙○○及選任辯護人以被告丙○○不知乙○○不具醫師資格云云為辯；
      然查：
  １、被告乙○○自八十五年間至八十七年九月間，長達近二年之時間於該診所執行
      醫療業務，被告丙○○竟稱於僱用之始即未查看醫師資格證明，於其自身另為
      「集美牙醫診所」之實際負責人之狀況下，實難採信；再者，又伊與被告乙○○若同係具醫師資格之人，則於長時間之相處，竟未因談及取得醫師資格之途
      徑、畢業之學校等而發現被告乙○○未具醫師資格，亦與常情有違。
  ２、被告丙○○、乙○○自承係由被告乙○○開立處方箋，再由被告丙○○抄寫於
      病歷表屬實（見本院八十九年九月六日審判筆錄），則苟被告乙○○具醫師資
      格，何需大費周章，另為此舉。
  ３、從而，被告丙○○所辯不知乙○○未取得合法醫師資格委無足採，被告丙○○
      與被告乙○○二人間具有未取得合法醫師資格，擅自執行醫療業務之共同犯意
      聯絡一節洵堪認定。
（三）被告丙○○明知被告乙○○無合法醫師資格，卻僱用伊執行醫療業務，並將實
      際上由被告乙○○看診之病人，在業務上所製作之向中央健康保險局申請醫療
      費用之「中央健康保險局特約醫事服務機構門診處方及治療明細」等資料上虛
      偽記載診治醫師為甲○○，除據被告丙○○為前開供承外，並經本院向中央健
      康保險局函查屬實，有該局八十九年五月十二日健保稽字第八九○一九四六七
      號、八十九年八月二十二日健保稽字第八九○二八五九一號函（附特約院所申
      報費用應檢送之資料：中央健康保險局特約醫事服務機構門診處方及治療明細
      、中央健康保險局特約醫事服務機構門診處方及治療明細－牙醫填寫說明、幸
      福牙醫診所八十五年至八十七年間申報門診醫療費用明細、幸福牙醫診所未合
      格醫師看診金額計算明細表）附卷足佐，是被告丙○○、乙○○共同基於意圖
      為自己不法之所有及業務上登載不實之犯意聯絡，亦堪認定；雖選任護人尚執
      前詞為被告丙○○辯護；然執行醫療業務而收取醫療費用，惟具醫師資格者始
      得為之，無醫師資格而擅自執行醫療業務，其收取醫療費用縱有對價關係，究
      屬違法之行為，且其醫療品質不能與有醫師資格者相比，既為法之所禁而仍為
      之，即難謂無不法所有之意圖，而被告乙○○既無合法醫師資格，則被告丙○○若於醫療給付申請表上記載病患係由被告乙○○看診，必不獲准，是以病患
      實際上雖係由被告乙○○看診，仍於上開文書虛偽記載看診之醫師為合格之醫
      師，顯係明知為不實之事項，而登載於業務上作成之文書，並足以生損害於中
      央健康保險局（全體被保險人），自難辭業務登載不實罪責，是上開辯詞即屬
      無據。
三、縱上所述，本案事證已臻明確，被告犯行均足堪認定。
四、核被告丙○○、乙○○所為係犯醫師法第二十八條第一項前段未取得合法醫師資
    格擅自執行醫療業務罪、刑法第二百十六條、第二百十五條行使業務上登載不實
    文書罪；其先後多次行使業務上登載不實文書行為，時間緊接、方法相同、觸犯
    構成要件相同之罪名，顯係基於概括之犯意，為連續犯，應依刑法第五十六條之
    規定論以一罪，並加重其刑。又渠等自八十五年間迄八十七年九月間長期詐領由
    被告乙○○執行醫療業務卻向中央健康保險局請領之醫療費用非少（其確實金額
    固因中央健康保險局臺北分局辦理核扣費用期間，之前門診醫療費電腦檔已清檔
    ，無法查知「幸福牙醫診所」該期間由未具醫師資格人員乙○○看診個案有無申
    報健保費，另該局訪問之保險對象係以八十七年六、七月份門診費用申報資料抽
    樣訪查，經協商以八十七年六月份起費用為基準，而尚達五、六萬元，有中央健
    康保險局八十九年五月十二日健保稽字第八九○一九四六七號、八十九年八月二
    十二日健保稽字第八九○二八五九一號函足佐），是渠等就詐騙醫療費用之犯行
    部分，顯係反覆以同種類行為為目的之社會活動之職業性犯罪，核此部分所為，
    係犯刑法第三百四十條之常業詐欺罪（公訴人認被告係犯刑法第三百三十九條第
    一項之詐欺罪，容有未洽，惟其基本社會事實同一，本院自得審理，並變更其起
    訴法條）；被告丙○○、乙○○二人就上開犯行，有犯意聯絡及行為分擔，應論
    以共同正犯。至於公訴人雖尚認被告丙○○向甲○○借用醫師執照，由甲○○具
    名為「幸福牙醫診所」之負責醫師，將此不實事項登載於業務上製作之「全民健
    康保險特約診所申請書」及「全民健康保險特約醫事服務機構合約書」上，使中
    央健康保險局人員承辦人員將此一不實之事項，登載於幸福牙醫診所之記錄，故
    認被告丙○○與被告甲○○另共犯刑法第二百十四條之使公務員登載不實罪云云
    （雖起訴書於論罪欄將此部分犯行載為被告乙○○亦有涉犯，惟自其犯罪事實欄
    記載以觀，應係誤繕），然此部分尚不構成犯罪（理由詳如有關被告甲○○部分
    之論述），惟公訴人就此部分係認與前開論罪部分有方法結果之牽連關係，為裁
    判上一罪，爰不另為無罪之諭知，附此敘明。渠等所犯上開三罪間，有方法結果
    之牽連關係，應依刑法第五十五條之規定，從一重之刑法第三百四十條之常業詐
    欺罪論處；爰審酌被告丙○○、乙○○就詐欺部分已由被告丙○○與中央健康保
    局達成協議，支付中央健康保險局新臺幣一百一十六萬五千一百八十四元（此有
    前揭中央健康保險局覆函足按）及其犯罪動機、目的、手段、品行、智識程度、
    所生危害及犯罪後之態度等一切情狀，量處如主文所示之刑。又查被告丙○○、
    乙○○均未曾受有期徒刑以上刑之宣告，此有臺灣高等法院檢察署刑案紀錄簡覆
    表在卷足憑，本院認被告丙○○、乙○○受此偵審訴訟程序及刑之宣告等教訓，
    當均益知警惕，應無再犯之虞，所宣告之刑以暫不執行為適當，爰各併宣告緩刑
    肆年，以啟自新，以勵來茲。
貳、無罪部分：
一、公訴意旨略以：被告甲○○將其醫師執照借予被告丙○○，被告丙○○再以該執
    照在前址設立「幸福牙醫診所」，被告甲○○具名擔任「幸福牙醫診所」之負責
    醫師，並於同年五月七日向中央健康保險局訂立「全民健康保險特約醫事服務機
    構合約」，成為全民健康保險特約診所，將此不實之事項，登記於業務上所製作
    之全民健康保險特約診所申請書及全民健康保險特約醫事服務機構合約書上，並
    使中央健康保險局之承辦人員將此一不實之事，據以登載於幸福牙醫診所之記錄
    ，足生損害於中央健康保險對於健保特約醫院管理之正確性，又被告甲○○被告
    與丙○○僱用與二人有共同犯意聯絡、未取得合法醫師資格之被告乙○○，在幸
    福牙醫診所為病患從事診療之醫療行為，而擅自執行醫療業務，並將實際上由被
    告乙○○看診之病人，在業務上所作成對報表上虛偽登載係由被告甲○○看診之
    方式施用詐術，據以向中央健康保險局申報醫療費用，使中央健康保險局陷於錯
    誤，依前揭報表登載後，並據以為健保費用之給付，因認被告甲○○涉犯醫師法
    第二十八條第一項之未取得合法資格擅自執行醫療業務罪、刑法第二百十六條、
    第二百十五條之行使業務上登載不實罪、刑法第二百十四條之使公務員登載不實
    罪及刑法第三百三十九條第一項之詐欺罪云云。
二、按犯罪事實應依證據認定之，無證據不得推定其犯罪事實；又不能證明被告犯罪
    者，應諭知無罪之判決；刑事訴訟法第一百五十四條、第三百零一條第一項分別
    定有明文。又犯罪事實之認定，應憑真實之證據，倘證據是否真實尚欠明確，自
    難以擬制推測之方法，為其判斷之基礎；而認定犯罪事實之證據係指足以認定被
    告確有犯罪行為之積極證據而言，該項證據自須適合於被告犯罪事實之認定，始
    得採為斷罪資料（參照最高法院五十三年臺上字第六五六號、二十九年上字第三
    一○五號判例）。且刑事訴訟上證明之資料，無論其為直接或間接證據，均須達
    於通常一般之人均不致有所懷疑，而得確信其為真實之程度，始得據為有罪之認
    定，若其關於被告是否犯罪之證明未能達此程度，而有合理懷疑之存在，致使無
    從形成有罪之確信，根據「罪證有疑，利於被告」之證據法則，即不得遽為不利
    被告之認定（參照有最高法院七十六年臺上字第四九八六號判例）。其以情況證
    據（即間接證據）斷罪時，尤須基於該證據在直接關係上所可證明之他項情況事
    實，本乎推理作用足以確證被告有罪，方為合法，不得徒憑主觀上之推想，將一
    般經驗上有利被告之其他合理情況逕予排除（參照最高法院三十二年上字第六十
    七號判例）。
三、公訴人認被告甲○○涉犯前開罪名無非係以被告甲○○借牌予被告丙○○時間逾
    二年，又知悉被告丙○○無暇至幸福牙醫診所看診，則對於被告丙○○聘僱何人
    ，豈有不知之理？再者，中央健康保險局既規定特約醫院應以實際看診醫師身分
    證號申報醫療費用，被告甲○○仍容任幸福牙醫診所均將病患載為甲○○看診，
    如乙○○為合格之牙醫師何須以此方式申報醫療費用？又被告甲○○於中央健康
    保險局業務訪查訪問紀錄，辯稱：「本診所沒有讓乙○○女士為病人治療牙齒，
    他會帶病人至本診所給醫師看診治療。」足認被告知悉有乙○○之人，嗣於檢察
    官偵查中改稱不認識有乙○○之人，前後所辯迥異，顯係圖卸之詞為其論斷依據
    ；訊據被告甲○○否認觸犯被訴之上開罪名，辯稱：伊僅係掛名為「幸福牙醫診
    所」之負責醫師，惟實際業務（申報醫療費用、聘僱醫師等）均係由被告丙○○
    負責，其從不過問，亦未到過該診所，而於中央健康保險局業務訪查訪問時雖曾
    言：「本診所沒有讓乙○○女士為病人治療牙齒，他會帶病人至本診所給醫師看
    診治療。」，係因突然受中央健康保險局訪談，被告丙○○方告知該事，而原係
    為掩飾其僅為掛名負責醫師一事始為該等陳述等語。
四、經查：
（一）被告甲○○具名為「幸福牙醫診所」之負責醫師，並以其為負責醫師之名義填
      載「全民健康保險特約診所申請書」及「全民健康保險特約醫事服務機構合約
      」，就該負責醫師名義而言，並無不實，況且中央健康保險局人員承辦人員基
      此私法契約行為而為登載，亦難有何「公文書」足謂，又依相關醫療法令，亦
      無負責醫師必需親自看診之強制規定；至於被告甲○○是否未負「負責醫師」
      所應對醫療機構應為之督導義務，與此要屬二事，尚不得執「借牌」一節，即
      認定被告涉犯刑法第二百十六條、第二百十五條、第二百十四條之罪。
（二）被告丙○○僅每月支付三萬元予被告甲○○，而甲○○並未過問幸福牙醫診所
      之事，而人員之聘僱、醫療費用之申報等均由被告丙○○為之等情，業據被告
      丙○○迭為供承，而被告乙○○亦供稱不認識被告甲○○，並非受被告甲○○
      僱用；再者，被告甲○○所辯因為掩飾借牌之事，且依被告丙○○所述而稱：
      「本診所沒有讓乙○○女士為病人治療牙齒，他會帶病人至本診所給醫師看診
      治療。」，亦核與常情無悖，是被告甲○○所辯不知被告丙○○所聘僱之乙○○係未取得合法醫師資格之人，且其未參與詐領醫療費用等情，非無可採。
（三）又應以實際看診師之身分證字號申報醫療費用一事，由中央健康保險局之覆函
      所附之函件（八十七年六月二十二日健保醫字第八七○一五○四三號）可知：
      中央健康保險局係發函各分局（正本）醫務管理處，稽核室、查處小組（副本
      ）謂自八十七年六月份起如發現未以實際看診醫師身分證號申報者，整筆費用
      將不給付，又自其先後數次發函以觀，顯見此情形尚非單純個案。又觀乎自該
      局門診費用組（第四課）所簽准之簽呈內容－「密醫」非法執行業務期間已核
      付之費用除先行追扣者外，皆依原核付金額辦理追扣並函請繳回。「惟其如能
      舉證由合格醫師看診部分，並經本局認定者，依實際比例核算支付」，是舉輕
      以明重，是否未依實際看診之醫師身分證字號申報醫療費用者，依「全民健康
      保險特約醫事服務機構合約」得終局免該醫療費用之核付義務即屬有疑，而被
      告甲○○掛名為幸福牙醫診所之負責醫師而與中央健康保險局簽立「全民健康
      保險特約醫事服務機構合約」之時間為八十五年五月，尚難認被告甲○○於該
      時即知此事為中央健康保險局所禁止；況且，其僅借牌於被告丙○○，而其本
      身並未開業，亦難遽予推論被告甲○○知悉被告丙○○究竟如何於診治醫師部
      分為記載。
 （四）綜上所述，被告甲○○所辯，非無可採，公訴人認被告涉犯上開罪名，所為
       舉證，尚未達於一般人均不致有所懷疑之程度，即有合理之可疑存在，本院
       復查無積極證據，足認被告甲○○確有被訴之前開犯行，揆諸前開說明，既
       不能證明被告甲○○犯罪，自應為其無罪之諭知。
據上論斷，應依刑事訴訟法第二百九十九條第一項前段、第三百條、第三百零一條第
一項前段，醫師法第二十八條第一項前段，刑法第十一條前段、刑法第二十八條、第
五十六條、第二百十六條、第二百十五條、第三百四十條、第五十五條、第七十四條
第一款，罰金罰鍰提高標準條例第一條前段，判決如主文。
本案經檢察官靳開聖到庭執行職務。
中      華      民      國      八十九      年     九     月    二十    日
                                      臺灣板橋地方法院刑事第五庭
                                          法  官  陳  鴻  清
右正本證明與原本無異。
如不服本判決應於送達後十日內向本院提出上訴狀。
                                          書記官  林  蔚  然
中      華      民      國      八十九      年     九     月   二十八   日
附錄本案論罪科刑法條全文：
醫師法第廿八條
未取得合法醫師資格，擅自執行醫療業務者，處一年以上三年
以下有期徒刑，得併科一萬元以上五萬元以下罰金，其所使用之藥械沒收之。
但合於左列情形之一者不在此限
    一  在中央衛生主管機關認可之醫院，於醫師指導下實習之國內醫學院、校學生
        或畢業生。
    二  在醫療機構於醫師指示下之護士﹑助產士或其他醫療人員。
    三  合於第十一條第一項但書規定者。
    四  臨時施行急救者。
犯前項之罪因而致人傷害或死亡者，應依刑法加重其刑至二分之一，並負損害賠償之
責。
刑法第二百十六條
  行使第二百十條至第二百十五條之文書者，依偽造、變造文書或登載不實事項或使
  登載不實事項之規定處斷。
刑法第二百十五條
  從事業務之人，明知為不實之事項，而登載於其業務上作成之文書，足以生損害於
  公眾或他人者，處三年以下有期徒刑、拘役或五百元以下罰金。
刑法第三百四十條
以犯第三百三十九條之罪為常業者，處一年以上七年以下有期徒刑，得併科五萬元以
下罰金。


司法院資訊處製作；財團法人民間司法改革基金會備份。
